【裁判字號】    98,易,751
【裁判日期】    981029
【裁判案由】    詐欺
【裁判全文】
臺灣高雄地方法院刑事判決               98年度易字第751號
公  訴  人  臺灣高雄地方法院檢察署檢察官
被      告  丙○○
選任辯護人  黃奉彬律師
上列被告因詐欺案件，經檢察官聲請逕以簡易判決處刑（97年度
偵字第31066 號），本院認不應以簡易判決處刑（原簡易案件案
號：98年度審簡字第392 號），改依通常程序審理，本院判決如
下：
    主  文
丙○○無罪。
    理  由
一、聲請簡易判決處刑意旨略以：被告丙○○可預見將自己之金
    融機構帳戶帳號提供他人使用，恐遭詐騙集團利用作為人頭
    帳戶，供作匯款之用，竟仍基於共同為自己不法所有之詐欺
    犯意，於不詳時間，將其向中華郵政高雄博愛路郵局申請開
    立之帳號00000000000000號帳戶帳號，提供予真實姓名年籍
    不詳之人及其所屬之某犯罪集團成員作為匯款之用，並於詐
    騙得逞，被害人匯款後為詐騙集團提款，擔任俗稱「車手」
    之工作。嗣於民國97年9 月9 日上午，由詐騙集團所屬成員
    撥打電話予甲○○，並自稱「林國棟」，向甲○○佯稱其向
    玉山銀行台中分行所申設之帳戶內有1 筆新臺幣（下同）
    165 萬元之不明資金匯入，業已涉嫌洗錢防制法之犯罪，且
    經地檢署3 次傳喚通知均不到庭說明，檢察官可能將甲○○
    聲押，故要求甲○○凍結所有資金，將資金匯入指定之監管
    帳戶，以供調查。甲○○不疑有詐，遂依詐騙集團之指示於
    97年9 月9 日15時49分匯款110 萬元、97年9 月10日11時12
    分匯款45萬元至丙○○上開帳戶內。嗣經甲○○發現受騙報
    警查獲，始悉上情。因認被告丙○○涉犯刑法第339 條第1
    項之詐欺取財罪嫌等語。
二、按犯罪事實應依證據認定之，無證據不得認定其犯罪事實。
    又不能證明被告犯罪者，應諭知無罪之判決，刑事訴訟法第
    154 條第2 項、第301 條第1 項分別定有明文。再按，事實
    之認定，應憑證據，如未能發現相當證據，或證據不足以證
    明，自不能以推測或擬制之方法，為裁判基礎；且認定不利
    於被告之事實須依積極證據，苟積極證據不足為不利於被告
    事實之認定時，即應為有利於被告之認定；另認定犯罪事實
    所憑之證據，雖不以直接證據為限，間接證據亦包括在內，
    然無論直接證據或間接證據，其為訴訟上之證明，須於通常
    一般之人均不致有所懷疑，而得確信其為真實之程度者，始
    得據之為有罪之認定，倘其證明尚未達到此一程度，而有合
    理之懷疑存在，無從使事實審法院得有罪之確信時，即應由
    法院為諭知被告無罪之判決（最高法院40年臺上字第86號、
    30年上字第816 號、76年臺上字第4986號判例意旨參照）。
三、本件公訴人認被告丙○○涉犯詐欺取財罪嫌，無非係以：被
    告於警詢及偵查中供稱係其向高雄博愛路郵局申請開戶，帳
    戶都是本人使用，其於97年9 月9 日、10日分別將郵局帳戶
    內不明款項110 萬元、45萬元提領後交予自稱「莊銘發」之
    人，期間均撥打0000000000之門號與對方聯絡等語，並有中
    華電信股份有限公司行動電話受信通信紀錄查詢結果1 份、
    中華郵政股份有限公司高雄郵局97年9 月29日高營字第
    0972002454號函、97年12月24日高營字第0972002965號函各
    1 紙暨檢附之被告帳戶立帳申請書影本與交易清單、郵政國
    內匯款執據2 紙、臺中地方法院行政凍結管收執行命令、臺
    北地檢署交保收據、臺北地方法院地檢署監管科與臺北地檢
    署監管科收據各1 紙，及被害人甲○○於警詢時之陳述等證
    據資料，為其主要論斷之依據。訊據被告固坦承上開郵局帳
    戶為其申辦並使用，及曾提領帳戶內款項交予他人之事實，
    惟堅詞否認有何共同詐欺取財之犯行，辯稱：伊並未將郵局
    帳戶交付他人使用，係於97年9 月5 日接獲自稱是健保局的
    電話，佯稱伊遭盜辦申請健保卡及臺中土地銀行之帳戶，因
    該帳戶涉嫌洗錢，所有名下帳戶之存款均受管制，伊遂聽從
    指示於同年月8 日將自己所有郵局、大眾銀行、國泰世華等
    帳戶內歷年積蓄共40萬元提領交付自稱是「地檢署科員莊銘
    發」之人；復於同年月9 日、10日接獲自稱是「王清杰檢察
    官」的電話，續佯稱伊名下郵局帳戶內有不法洗錢款項，需
    配合調查，伊才分別將郵局帳戶內之110 萬元、45萬元提領
    交給「地檢署科員莊銘發」；又於同年月11日接獲「王清杰
    檢察官」的電話，誆稱要繳保證金10萬元後始能將40萬元發
    還給伊，伊只得依指示匯款10萬元至監管帳戶內；但之後「
    王清杰檢察官」竟改稱10萬元的單位為銀元，要伊再匯款20
    萬元，伊因而轉向胞弟乙○○借款，適乙○○察覺有異而提
    醒伊報警處理等語。
四、經查：
  (一)程序部分：
    按被告以外之人於審判外之陳述，雖不符刑事訴訟法第159
    條之1 至第159 條之4 之規定，而經當事人於審判程序同意
    作為證據，法院審酌該言詞陳述或書面陳述作成時之情況，
    認為適當者，亦得為證據，刑事訴訟法第159 條之5 第1 項
    定有明文。本件公訴人、被告於本院審判程序時，就本判決
    所引用審判外之言詞或書面陳述，均明示同意有證據能力，
    本院審酌該具有傳聞證據性質之證據，其取得過程並無瑕疵
    ，與待證事實具有關聯性，證明力非明顯過低，以之作為證
    據係屬適當，認俱得為證據。
  (二)實體部分：
    1.被害人甲○○於97年9 月9 日接獲自稱「林國棟」之男子
      之電話，向甲○○佯稱其向玉山銀行台中分行所申設之帳
      戶內有1 筆165 萬元之不明資金匯入，已涉嫌洗錢防制法
      之犯罪，且經地檢署3 次傳喚通知均不到庭說明，檢察官
      可能將甲○○聲押，故要求甲○○凍結所有資金，將資金
      匯入指定之監管帳戶，以供調查，甲○○遂依指示於同日
      及翌日（10日）分別匯款110 萬元、45萬元至被告上開郵
      局帳戶內，然事後發覺受騙而報警處理之事實，經被害人
      甲○○於警詢證述綦詳（見警卷第12頁至第14頁），並有
      被害人甲○○之郵政國內匯款執據2 紙在卷可佐（見警卷
      第20頁至第21頁），上開事實應可採認。又被告於86年6
      月10日申辦上開郵局帳戶，經被害人甲○○於97年9 月9
      日、10日匯款，至97年9 月15日為郵局通報該帳戶為警示
      帳戶，直到本院於98年10月15日進行審理程序為止，上開
      郵局帳戶之存摺、提款卡等物均為被告使用保管中等情，
      為被告自承於卷，並有上開郵局帳戶之立帳申請書影本1
      份及存摺影本1 紙附卷可參（見警卷第17頁、本院98年度
      審簡字第392 號卷第13頁），故被告主張上開郵局帳戶為
      被告支配保管中，並未交付他人使用等情，要非無據。
    2.被告另辯稱：伊於97年9 月5 日接獲詐欺集團的電話，佯
      稱伊涉嫌洗錢，所有名下帳戶之存款均受管制，伊遂聽從
      指示於同年月8 日將自己所有郵局、大眾銀行、國泰世華
      等帳戶內共40萬元提領交付自稱是「地檢署科員莊銘發」
      之人等語，並提出臺中地方法院行政凍結管收執行命令、
      臺中地檢署監管科收據、臺中地方法院地檢署監管科公文
      各1 紙在卷佐證（見警卷第26頁至第28頁）。本院觀諸被
      告上開郵局、大眾銀行、國泰世華銀行之客戶歷史交易清
      單、存摺明細影本等資料可知（見偵卷第12頁至第17頁、
      本院98年度審簡字第392 號卷第13頁至第14頁），被告所
      有上開3 個帳戶均正常使用，直至97年9 月8 日分別提領
      20萬元、10萬元、10萬元交付詐欺集團前，帳戶內存款結
      餘尚有206,921 元、101,558 元、124,744 元，並無詐欺
      集團洗錢帳戶之整筆鉅額款項匯入旋即被提領一空之情。
      若被告與詐欺集團確有共犯關係，何需先將自己所有儲蓄
      款項交付予詐欺集團？故被告供稱其亦係遭詐欺集團所騙
      ，且提領自己所有之存款40萬元交予詐欺集團成員等語，
      應非虛詞。
    3.再者，被告陳稱：於97年9 月9 日、10日接獲自稱是「王
      清杰檢察官」的電話，續佯稱伊名下郵局帳戶內有不法洗
      錢款項，需配合調查，伊才分別將甲○○匯入之110 萬元
      、45萬元提領交給「地檢署科員莊銘發」，又於同年月11
      日接獲「王清杰檢察官」的電話，誆稱要繳保證金10萬元
      後始能將40萬元發還給伊，伊只得依指示匯款10萬元至監
      管帳戶內，但之後「王清杰檢察官」竟要伊再匯款20萬元
      ，伊因而轉向胞弟乙○○借款，適乙○○察覺有異而提醒
      伊報警處理等詞。經核與證人乙○○於本院審理時證稱：
      被告夫妻相當老實、節儉，從來不缺錢，所以對被告開口
      借錢感到很意外，起先被告還不肯講借錢的原因，經追問
      後，被告才說是檢察官要她不能告訴別人，再請被告形容
      檢察官的樣子，因為自己擔任農會催收工作與法院有接觸
      ，聽了被告描述之後就跟被告說那是假的，要被告趕緊去
      報案，被告當天就去警局報案等語相符（見本院卷第14頁
      至第15頁），並有郵局國內匯款執據1 紙（受款人：鐘雲
      丁、匯款人：丙○○、帳號：00000000000000、日期：97
      年9 月11日）在卷可稽（見本院98年度審簡字第392 號卷
      第15頁）。足認被告確實於提領甲○○之匯款交付他人後
      ，另將自己之款項再匯入指定帳戶，然如被告為詐欺集團
      成員之一，豈需於完成提領款項交付詐欺集團成員後，復
      大費周章將自己所有之款項另匯款至指定帳戶？是以，被
      告前開所辯，要與常理相符，應可採認。
    4.又被告匯款後察覺有異，隨即報警，該案經臺灣桃園地方
      法院檢察署以97年度偵字第22797 號起訴鐘雲丁涉犯幫助
      詐欺罪嫌，並經臺灣桃園地方法院以98年度審簡字第21號
      判決鐘雲丁應處拘役40日及認定被告丙○○為詐欺罪之被
      害人等情，有高雄市警察局三民第一分局97年9 月11日、
      12日調查筆錄、上開起訴書及判決書可佐。且被告於97年
      9 月11日警詢時即供稱詐欺集團成員自稱是「王清杰檢察
      官」，以0000000000、0000000000之門號與伊聯絡，均與
      被害人甲○○於同年月15日警詢中所稱詐騙集團自稱「王
      清杰檢察官」，聯絡電話是0000000000等被害情節相符，
      苟被告主觀上與詐欺集團有共同為自己不法所有之意圖，
      應無甘冒被查緝之風險，前往警局製作筆錄及早自曝線索
      之理；況被告提出之臺中地方法院行政凍結管收執行命令
      、臺中地檢署監管科收據、臺中地方法院地檢署監管科公
      文等資料，亦均與甲○○所提出臺中地方法院行政凍結管
      收執行命令、臺北地檢署交保收據、臺北地方法院地檢署
      監管科與臺北地檢署監管科收據等相關資料相同，更足徵
      被告與甲○○確係遭同一詐欺集團所詐騙，均為被害人甚
      明。參以現今一般民眾對於防阻詐騙之意識已有所提高、
      增進，詐欺集團欲取得人頭帳戶之困難度日益增加，故詐
      欺集團詐騙被害人之手法不斷推陳出新，其利用被害人之
      帳戶再去詐騙另一名被害人，仍屬可能；又一般善良民眾
      在疏於防備、經驗不足之情形下，縱使高級知識份子為歹
      徒所惑而受騙上當的案例非少，此亦為本院職務上所已知
      之事。本件被告於案發當時雖已48歲，惟其多年來僅從事
      作業員、家庭代工或宗教活動，社會經驗單純，倘其於此
      之前並無聽聞此類詐騙手法而遭對方誆以涉嫌洗錢、應配
      合調查釐清案情云云，騙去歷年積蓄及提領款項交付他人
      ，即非無法想像之事。是被告及辯護人辯稱：被告主觀上
      認定對方是檢調人員，沒有共同詐欺取財之犯意等語，應
      堪採信。
五、綜上所述，本件既無積極證據足以認被告與詐欺集團有共同
    為自己不法所有之犯意聯絡，自不能僅以被告提領其帳戶內
    款項交付他人之客觀事態，遽推定被告有詐欺之犯意，本件
    公訴意旨所憑事證尚無從形成被告有罪論斷之確信。此外，
    復查無其他積極證據足認被告確有詐欺取財之犯行，揆諸前
    開說明，既不能證明被告犯罪，自應為被告無罪之諭知。
據上論斷，應依刑事訴訟法第452 條、第301 條第1 項，判決如
主文。
中    華    民    國    98    年    10    月    29    日
                  刑事第十二庭  審判長法  官  黃建榮
                                      法  官  林勳煜
                                      法  官  王品惠
以上正本證明與原本相符。
如不服本判決應於收受送達後10日內向本院提出上訴書狀，並應
敘述具體理由；如未敘述上訴理由者，應於上訴期間屆滿後20日
內向本院補提理由書（均須按他造當事人之人數附繕本）「切勿
逕送上級法院」。
中    華    民    國    98    年    10    月    29    日
                                      書記官  李文廣


司法院資訊處製作；財團法人民間司法改革基金會備份。
